臺灣嘉義地方法院民事裁定
111年度監宣字第14號
聲  請  人  王美娟  


相  對  人  林淑惠  

關  係  人  王鑫澤  

上列當事人間聲請監護宣告事件，本院裁定如下：
    主    文
一、宣告林淑惠（女，民國二十七年八月廿五日生，身分證統一
    編號：Z○○○○○○○○○號）為受輔助宣告之人。
二、選定王美娟（女，民國○○○年○○月○○日生，身分證統一編號
    ：○○○○○○○○○○號）為受輔助宣告之人林淑惠之輔助人。
三、聲請費用由受輔助宣告之人林淑惠負擔。
    理    由
一、聲請意旨：聲請人為相對人之長女，相對人於民國109 年間
    ，因罹患失智症，於民國110 年7 月2 日領有中華民國身心
    障礙證明，其已不能為意思表示或受意思表示，或不能辨識
    其意思表示之效果，並有前述身心障礙證明影本可證。為此
    ，依民法第14條、第1110條、第1111條及家事事件法第164 
    條規定，聲請對其為監護之宣告，並選定聲請人為受監護宣
    告之人之監護人，暨指定關係人王鑫澤會同開具財產清冊之
    人，若未達監護宣告者，則同意為輔助宣告等語。
二、法院對於監護宣告之聲請，認為未達應受監護宣告之程度，而有輔助宣告之原因者，得依聲請或依職權以裁定為輔助之宣告，家事事件法第174 條第1 項定有明文。又對於因精神障礙或其他心智缺陷，致不能為意思表示或受意思表示，或不能辨識其意思表示之效果者，法院得因本人、配偶、四親等內之親屬、最近一年有同居事實之其他親屬、檢察官、主管機關或社會福利機構之聲請，為監護之宣告。法院對於監護之聲請，認為未達第一項之程度者（即因精神障礙或其他心智缺陷，致其為意思表示或受意思表示，或辨識其意思表示效果之能力，僅係顯有不足者），得依第15條之1 第1項規定，為輔助之宣告，民法第14條第1 項、第3 項亦有規定。則參照前述規定，法院認應受監護宣告人未達「不能為意思表示或受意思表示，或不能辨識其意思表示之效果」之「監護宣告」之程度，然已達「為意思表示或受意思表示，或辨識其意思表示效果之能力，顯有不足」之輔助宣告程度者，自得依職權為輔助宣告。經本院調查，聲請人主張之前述事實，已據提出前述身心障礙證明影本為證。又經本院審驗相對人之精神及心智狀態，在鑑定人前詢問相對人之身心狀況，相對人對詢問回答：「（姓名、年籍、住哪裡？她是誰？幾名子女？）林淑惠，27年7 月1 日（農曆）、集福街25巷24號，我女兒（王美娟），有3個兒子2個女兒、1個兒子過世了。」、「（總統是誰？）女生總統，蔡英文。」、「（今天誰帶妳來這裡？來這裡做甚麼？）嘉基。」、「（100 元買13元找多少？1000元買17元找多少？）87元，870元，973元。」、「（事情誰處理？）都女兒處理，就讓她處理。」等語，顯見其表達及理解能力尚未完全喪失。又經戴德森醫療財團法人嘉義基督教醫院（以下簡稱嘉義基督教醫院）精神科主治醫師趙星豪所為之鑑定結果認為：根據林員（即相對人）病歷記載，相對人患有失智症，並自109  年7 月起持續於嘉義基督教醫院神經科接受治療，但認知功能已有明顯缺損，目前日常生活需他人協助照護；在鑑定時意識清醒，對叫喚能及提問均能回應，可配合完成全部測驗，相對人簡易智能測試結果11分，在定向感、近期記憶、計算能力與執行功能等向度上均已出現明顯障礙；失智量表評估，亦顯示其已有輕度失智，對複雜社會事務無法獨立判斷需人大量監督；根據病歷紀錄及鑑定時發現，相對人因其心智缺陷，雖能為意思表示及受意思表示，但辨識其意思表示效果之能力，已顯有不足等語，此有本院111 年3 月4 日之勘驗筆錄、前述精神鑑定報告書附卷可憑（見本院卷第87至97、107 頁）。可信相對人非完全不能辨識其意思表示之效果，未達應受監護宣告之程度，惟其辨識能力顯有不足，相對人既尚未達「監護宣告」之程度，而仍有受輔助之必要，依前述規定，本院雖認相對人尚未達民法第14條第1 項監護宣告之程度，惟因為相對人仍有輔助宣告之原因，本院依聲請為輔助宣告之裁定。
三、又受輔助宣告之人，應置輔助人；法院為輔助之宣告時，應
    依職權就配偶、四親等內之親屬、最近一年有同居事實之其
    他親屬、主管機關、社會福利機構或其他適當之人選定一人
    或數人為輔助人；法院選定輔助人時，應依受輔助宣告之人
    之最佳利益，優先考量受輔助宣告之人之意見，審酌一切情
    狀，民法第1113條之1 第1 項、第2 項準用同法第1111條第
    1 項、第1111條之1 前段各定有明文。經本院調查，相對人
    即受輔助宣告之人配偶王中元、次子王鑫賢均已過世、長子
    即關係人王鑫澤、長女即聲請人王美娟、次女王嘉翎、次子
    王鑫財，相對人目前獨居，早午餐由王鑫財及其配偶送餐，
    晚餐則由王鑫澤配偶送餐，洗澡則由居服員輔助，而聲請人
    同意擔任受輔助宣告人之輔助人，並經其餘子女出具同意書
    同意由聲請人擔任相對人之輔助人等情形，有前述勘驗筆錄
    、同意書、親屬系統表及戶籍謄本在卷可參。本院考量聲請
    人為受輔助宣告之人長女，對其生活及消費習慣、病症已有
    相當瞭解，且相對人在鑑定時表明同意由聲請人處理其事務
    等情。本院審酌兩造間應有良好之信賴及情感關係，認由聲
    請人任輔助人，能符合受輔助宣告之人之最佳利益，選定聲
    請人為輔助人，而相對人為附錄所示行為時，應經輔助人之
    同意，以保護受輔助宣告之人。
四、另有關擔任會同開具財產清冊之人，因依民法第15條之2 規
    定，及民法第1113條之1 規定並未準用同法第1094條、第10
    99條、第1099條之1 、第1103條第1 項等規定，可知受輔助
    宣告之人，並未全然喪失行為能力，故輔助宣告事件，無指
    定會同開具財產清冊之人之必要，附此說明。
五、依家事事件法第177 條第2 項、第164 條第2 項，裁定如主
    文。
中　　華　　民　　國　　111 　年　　4 　　月　　7 　  日
                   家事法庭     法  官　李文輝
以上正本係照原本作成。
如對本裁定抗告，須於裁定送達後10日內向本院提出抗告狀。
中　　華　　民　　國　　111 　年　　4 　　月　　7 　　日
                                書記官　張紜飴         
附錄：
民法第15條之2 ：
受輔助宣告之人為下列行為時，應經輔助人同意。但純獲法律上
利益，或依其年齡及身分、日常生活所必需者，不在此限：
  一、為獨資、合夥營業或為法人之負責人。
  二、為消費借貸、消費寄託、保證、贈與或信託。
  三、為訴訟行為。
  四、為和解、調解、調處或簽訂仲裁契約。
  五、為不動產、船舶、航空器、汽車或其他重要財產之處分、
      設定負擔、買賣、租賃或借貸。
  六、為遺產分割、遺贈、拋棄繼承權或其他相關權利。
  七、法院依前條聲請權人或輔助人之聲請，所指定之其他行為
      。
第78條至第83條規定，於未依前項規定得輔助人同意之情形，準
用之。
第85條規定，於輔助人同意受輔助宣告之人為第1 項第1 款行為
時，準用之。
第1 項所列應經同意之行為，無損害受輔助宣告之人利益之虞，
而輔助人仍不為同意時，受輔助宣告之人得逕行聲請法院許可後
為之。